【裁判字號】    95,交聲,913
【裁判日期】    951027
【裁判案由】    違反道路交通管理處罰條例聲明異議
【裁判全文】
臺灣臺北地方法院交通事件裁定         95年度交聲字第913號
原處分機關  臺北市交通事件裁決所
聲明異議人
受處分人即  甲○○
上列受處分人因違反道路交通管理處罰條例案件，對於臺北市交
通事件裁決所中華民國九十五年八月三十日所為之處分（原處分
案號：北市裁三字第裁二二—Ｚ000000000號），聲明
異議，本院裁定如下：
        主  文
異議駁回。
        理  由
一、按行為後法律或自治條例有變更者，適用行政機關最初裁處
    時之法律或自治條例；但裁處前之法律或自治條例有利於受
    處罰者，適用最有利於受處罰者之規定，行政罰法第五條定
    有明文。查受處分人即異議人甲○○行為後，道路交通管理
    處罰條例第四十七條第二款、第六十三條第一項第一款雖於
    民國九十四年十二月二十八日修正、九十五年七月一日施行
    ，然比較修法前後就汽車駕駛人在設有禁止超車標線處所超
    車之罰則，均處新臺幣（下同）一千二百元以上二千四百元
    以下罰鍰，並記違規點數一點而無不同，依行政罰法第五條
    規定，應適用行政機關最初裁處時之法律即修正後道路交通
    管理處罰條例第四十七條第二款、第六十三條第一項第一款
    規定論處，先予敘明。
二、再按汽車駕駛人超車時，在學校、醫院或其他設有禁止超車
    標誌、標線處所、地段或對面有來車交會或前行車連貫二輛
    以上超車者，處一千二百元以上二千四百元以下罰鍰；又按
    汽車駕駛人有第四十七條第一款至第四款情形之一者，除依
    原條款處罰鍰外，並予各記違規點數一點，修正前道路交通
    管理處罰條例第四十七條第二款、第六十三條第一項第一款
    分別亦有明文。
三、本件受處分人即聲名異議人甲○○於九十五年六月一日下午
    四時五十五分許，駕駛車號Ａ四—五八八號營業遊覽大客車
    沿花蓮縣臺一九三線由北往南方向行駛，行經設有禁止超車
    標線路段之臺一九三線（裁決書誤載為臺九線）一○三‧六
    公里處，適江富雄駕駛之車號ＳＳＡ—一四六號輕型機車於
    前方同向騎乘欲左轉進入產業道路，受處分人竟逾越雙黃線
    超車行駛入對向車道（即南往北方向），營業大客車右前保
    險桿遂與輕型機車左側車身擦撞，經花蓮縣警察局玉里分局
    交通組警員朱錦榮到場處理，認受處分人違反道路交通管理
    處罰條例第四十七條第二款（贅引第一項）規定掣單舉發，
    嗣受處分人向原處分機關提出申訴，經原處分機關請舉發單
    位即花蓮縣警察局玉里分局調查結果，仍認受處分人有前開
    違規行為，原處分機關乃依修正前道路交通管理處罰條例第
    四十七條第二款（贅引第一項）、第六十三條第一項第一款
    （漏列第一款）規定，於九十五年八月三十日裁處罰鍰一千
    二百元，並記違規點數一點。
二、訊據受處分人就於前揭時地駕駛車號Ａ四—五八八號營業遊
    覽大客車，在設有雙黃實線之禁止超車標線路段，在對向車
    道內與前方同向之車號ＳＳＡ—一四六號輕型機車發生擦撞
    等事實固具狀坦承不諱，惟仍矢口否認有何違反道路交通管
    理處罰條例規定之行為，辯稱：(1)係機車突欲橫越車道、欲
    駛入北上車道旁產業道路，營業大客車無法閃避，方致右前
    保險桿被迫與機車左側車身互撞，因顧及車上乘客安全，方
    會順勢壓過北上車道旁草皮處，被迫停於二車道中間雙黃實
    線處，並非超車；(2)另現場道路為二線車道，寬各為三‧五
    公尺，而營業大客車寬約三‧二公尺，如單為超車，何需左
    輪弧形駛至北上車道路邊草皮處？撞擊遺留之車輪痕及刮地
    痕均在北上車道，此亦僅得假設於北上車道發生撞擊，不能
    證明係為超車，另應查明輕型機車是否突為左轉欲行產業道
    路、且調查現場事故員警所製土表均有錯誤，是否該資料有
    偏袒之嫌云云。查：
  (一)受處分人於前揭時地駕駛上開營業遊覽大客車，在對向車道
    內與前方同向之車號ＳＳＡ—一四六號輕型機車發生擦撞等
    事實，業據受處分人坦承不諱，且有現場事故圖、事故現場
    照片在卷可稽。且：
    1.觀諸本件現場圖，可知：本件輕型機車擦地痕、及刮地痕
      起始點均係於台一九三線一○三‧九公里處與無名產業道
      路之交岔口處，以受處分人行進方向，係通過該交岔路口
      後始另留有機車騎乘者之血跡、安全帽等情，則可認本件
      擦撞肇事點係於該台一九三線與產業道路之交岔口處。且
      現場圖、受處分人自繪圖、現場照片中亦顯示：以受處分
      人行進方向，通過該產業道路後，即於逆向車道旁之草皮
      上留有遊覽大客車車輪壓駛痕等情，且受處分人亦自承：
      於二車擦撞前，即一直行駛於「北上車道」（即逆向車道
      ），待機車更為偏向，方生擦撞等情，則可認本件於發生
      擦撞前，受處分人車輛即先變換車道、甚至逆向於機車左
      方行駛等事實。
    2.而受處分人亦自承：機車騎乘者係受處分人停等紅燈時，
      自右前方之另一產業道路轉入台一九三線與受處分人同向
      騎乘等語，則受處分人車輛於停等紅燈後起步，自應係駕
      駛於輕型機車之後方。惟由本件現場擦撞後營業大客車照
      片顯示：受處分人駕駛之營業大客車右前方保險桿發生擦
      撞痕等情，而受處分人亦自承：係與機車之左側車身發生
      擦撞等語，則本件發生擦撞時，大客車已與機車呈現平行
      狀態，故由二車相遇時之大客車處於後之狀態、至擦撞時
      之平行狀態，可知：遊覽大客車係自後方以略快於機車車
      速行駛等事實。
    3.故由本件於發生擦撞前：受處分人車輛即先變換車道、甚
      至逆向於機車左方行駛，且車速略快於機車車速等二前提
      相參，本件受處分人車輛於行經該路段時，尚未發生擦撞
      前，即係欲為「超車」而變換至逆向車道行駛之事實，足
      以認定。
    4.另本件於台一九三線一○三‧六公里處、肇事之產業道路
      前、後，地面均繪製禁止超車標誌之雙黃實線乙節，亦有
      現場照片在卷可稽，則受處分人於禁止超車標線處超車之
      違規行為，堪以認定。
    5.至受處分人辯稱：係閃避機車方會一直偏左行駛、致無可
      避免擦撞、恰好停於雙黃實線上云云。惟行駛於道路，前
      方車輛倘生飄忽、或偏向情形，後方車僅需減速、注意車
      前狀況、並注意與前方車保持隨時可煞停之車距，即無「
      閃避」之需、更無「平行擦撞」之可能，而受處分人所辯
      偏左、平行擦撞等情，反徵受處分人係因「加速欲行超車
      至兩車平行」所致，其違規事實更為明顯。且本件認定之
      違規事實，係於發生擦撞前、於禁止超車標線之超車行為
      ，並非擦撞後車輛停留點壓於雙黃線上，受處分人所辯：
      係前方車飄忽、方會偏左、擦撞後恰巧停於禁止超車線上
      云云，顯係卸責之詞，委不足採。
  (二)再本件究否另輕型機車騎乘者江富雄尚有違規事項、甚或應
    另承擔部分肇事責任等，均與受處分人有無違規之認定無涉
    ，斷無主張他人違規、己身即可違規之理。且細查本件舉發
    機關所附之道路交通事故資料申請書、交通事故證明書、當
    事人登記聯單、現場事故圖等資料，除受處分人姓名曾經誤
    書為「吳明詮」、尚且已更正正確外，其餘所載均與受處分
    人自承情節相合，故以「姓名書寫錯誤」等情，自就本件違
    規事實之無何判斷之影響。是受處分人所辯：另騎乘機車者
    有肇事責任、或記載員警記載錯誤連連云云，與本件無涉。
  (三)另因原舉發違反道路交通管理事件通知單上所載應到案日期
    為「九十五年七月二十八日」，而受處分人之申訴書亦遲至
    「九十五年七月三十一日」始送達、異議，已逾應到案日期
    ，此有受處分人申訴書上交通事件裁決所章戳在卷可憑。然
    本件係為承辦員警逕行舉發，前開通知單於九十五年六月十
    二日開單後、遲至九十五年七月十四日始以掛號方式寄送（
    實際送達之日不明）等情，有花蓮縣警察局玉里分局九十五
    年十月五日玉警刑字第○九五○○○九五七六號函及附件郵
    政交寄大宗掛號函件執據在卷可稽，而該舉發通知單注意事
    項欄第六點上載明「不服舉發者，應於接獲本單十五日內，
    向處罰機關陳述」，是本件舉發通知單於實際郵務送達、再
    經十五日，顯為前開所載應到案日期之後，故受處分人雖逾
    越應到案日期，然此為無法歸責受處分人之事由，則仍應認
    受處分人於應到案期限內到案接受裁決，併此敘明。
三、綜上所述，受處分人確有在設有禁止超車標線路段超車之違
    規行為，然因不可歸責事由於應到案聽候裁決期限之後申訴
    ，而以受處分人已於應到案期限內到案接受裁決論，而原處
    分機關亦依此適用最初裁處時之法律、即修正後道路交通管
    理處罰條例第四十七條第二款、第六十三條第一項第一款規
    定從輕裁處新臺幣一千二百元罰鍰、並記違規記點數一點，
    核無不合。本件聲明異議為無理由，應予駁回。
據上論斷，應依道路交通案件處理辦法第十九條，裁定如主文。
中    華    民    國    95    年    10    月    27    日
                  交通法庭  法  官  郭惠玲
如不服本裁定，應於裁定送達後五日內向本院提出抗告狀。
上正本證明與原本無異。
                            書記官  鄭雅文
中    華    民    國    95    年    10    月    31    日


司法院資訊處製作；財團法人民間司法改革基金會備份。
